臺灣高等法院民事判決　　　　　　　　　 99年度上字第799號
上　訴　人　劉桔甄
訴訟代理人　王嘉斌律師
上　訴　人　林瓊梅
訴訟代理人　桂梅君律師
上列當事人間，因返還不當得利等事件，兩造對於中華民國99年
6月17日臺灣板橋地方法院98年度訴字第1820號第一審判決各自
提起上訴，經本院於100年2月22日言詞辯論終結，判決如下：
    主      文
兩造上訴均駁回。
第二審訴訟費用由兩造各自負擔。
    事實及理由
一、上訴人劉桔甄(以下稱劉桔甄)起訴主張：對造上訴人林瓊梅
    (以下稱林瓊梅)為訴外人吳家全之妻，獲悉其夫與劉桔甄生
    育二子，即假扣押劉桔甄所有坐落新北市○○區○○段166
    地號作為停車場使用、應有部分為700/4320之土地(以下稱
    系爭土地)，並提起民、刑事訴訟；嗣民事部分經原法院95
    年度訴字第1443號判決劉桔甄應與吳家全連帶給付林瓊梅新
    臺幣(以下同)60萬元及法定遲延利息確定，即據以執行由其
    收取租金，劉桔甄期待於其收取足額之賠償金後，返還系爭
    土地及溢收之租金；詎林瓊梅拒不返還系爭土地、及溢收之
    租金38萬元；為此，依民法第767條、第179條之規定，求為
    命(一)林瓊梅應將新北市○○區○○段166地號、面積1067.07
    平方公尺、應有部分為700/4320之土地返還劉桔甄。(二)林瓊
    梅不得於系爭土地上堆放物品、設置障礙或其他妨礙劉桔甄
    對於土地所有權之行為。(三)林瓊梅應給付劉桔甄38萬元本息
    等之判決；對於林瓊梅提起反訴則以：林瓊梅提起反訴所主
    張之法律依據為民法第1030條之1、第1030條之3請求剩餘財
    產分配利得返還請求權，與劉桔甄提起本訴之主張無關聯性
    ；且劉桔甄取得系爭土地之所有權，係吳家全為使劉桔甄以
    系爭土地收取租金，扶養其與劉桔甄所生二子，而贈與予劉
    桔甄，為履行其「道德上之義務」，合於民法第1030條之3
    第1項但書之規定，劉桔甄自無不當得利或侵權行為可言，
    其向檢察官提出偽造文書告訴，亦經處分不起訴，益徵劉桔
    甄取得系爭土地之所有權，並無不法情事；民法第1030條之
    3第2項尚規定「分配權利人於義務人不足清償其應得之分配
    額時，得就其不足額對受領之第三人於其受利益範圍內請求
    返還」之要件，其與吳家全間之離婚事件，尚在本院審理中
    (99年度家上字第67號)，能否逕行主張剩餘財產分配，進而
    請求劉桔甄返還所受利益，即非無疑義等語，資為抗辯；對
    於原法院為其不利部分之判決聲明不服，提起上訴所為聲明
    ：(一)原判決關於駁回後開第二項之訴部分廢棄。(二)上開廢棄
    部分，林瓊梅應將新北市○○區○○段166地號、面積1067.
    07平方公尺、應有部分為700/4320之土地遷讓返還劉桔甄；
    並應給付劉桔甄38萬元及自起訴狀繕本送達翌日起至清償日
    止，按週年利率5%計算之利息；願供擔保請准宣告假執行。
    (三)第一、二審訴訟費用由林瓊梅負擔。(於原法院求為：林
    瓊梅不得於系爭土地上堆放物品、設置障礙或其他妨礙劉桔
    甄對於土地所有權之行為之判決部分，原法院為其敗訴判決
    聲明不服提起上訴後，撤回此部分之上訴，不予贅述；參見
    本院卷第77頁背面。)對於林瓊梅之上訴(備位部分)所為答
    辯聲明：(一)上訴駁回。(二)第二審訴訟費用由林瓊梅負擔。
二、林瓊梅則以：劉桔甄所有系爭土地，係林瓊梅與夫吳家全共
    同於民國(以下同)88年婚姻關係存續期間，向訴外人游式呈
    承購，由林瓊梅占有使用，為林瓊梅與吳家全所共有；93年
    間吳家全與之發生婚外情為林瓊梅查獲，吳家全為脫產與之
    通謀虛偽為贈與之意思表示，指示出賣人移轉登記予劉桔甄
    ，其贈與之意思表示為無效；為所有權之移轉登記亦屬無權
    處分，侵害林瓊梅權利；且系爭土地自林瓊梅與吳家全共同
    承購，即為林瓊梅與吳家全共同占有，經營停車場出租業務
    ，收取租金維生、及清償承購系爭土地之貸款，未曾移轉占
    有，林瓊梅占有使用系爭土地非無法律上之正當權源等語，
    資為抗辯；並於原法院反訴主張：劉桔甄與林瓊梅之夫吳家
    全爆婚外情生子，業經林瓊梅訴請離婚，吳家全於離婚事件
    之訴訟中，願將系爭土地1/2之權利返還林瓊梅，足見系爭
    土地移轉登記予劉桔甄，為通謀虛偽之意思表示，並援引本
    訴所為之抗辯；為此，以求為命劉桔甄應將系爭土地所有權
    應有部分700/4320分別移轉登記於林瓊梅、訴外人吳家全各
    1/2 之判決為先位聲明；以求為命劉桔甄應給付林瓊梅377
    萬5,730 元及自反訴起訴狀繕本送達翌日起至清償日止，按
    週年利率5%計算利息之判決為備位聲明；對於原法院為其不
    利之判決聲明不服，提起上訴所為聲明：(一)原判決關於駁回
    林瓊梅後開第二項之訴部分廢棄。(二)前項廢棄部分，劉桔甄
    應給付林瓊梅172 萬8,675 元及自反訴起訴狀繕本送達翌日
    起至清償日止，按週年利率5%計算之利息。(三)第一、二審訴
    訟費用由劉桔甄負擔。(四)願供擔保請准宣告假執行。( 於原
    法院之先位聲明部分，原法院為其敗訴判決後，未據聲明不
    服，不予贅述；備位聲明部分上訴如上訴聲明，未上訴部分
    業已確定。) 對於劉桔甄之上訴所為答辯聲明：(一)上訴駁回
    。(二)第二審訴訟費用由林瓊梅負擔。(三)如受不利判決願供擔
    保免為假執行。
三、劉桔甄主張林瓊梅為訴外人吳家全之妻，獲悉其夫與劉桔甄
    生育二子，即假扣押劉桔甄所有系爭土地，並提起民、刑事
    訴訟；嗣民事部分經法院判決劉桔甄應與吳家全連帶給付林
    瓊梅60萬元及法定遲延利息確定等事實，為林瓊梅所不爭執
    ；且有系爭土地所有權狀、土地登記謄本、原法院民事執行
    處囑託查封登記函、執行筆錄、假扣押裁定、原法院95年度
    訴字第1443號民事判決等在卷(原審卷第23、24、19至23、2
    7至29頁)為憑；劉桔甄主張之上開事實，應堪信為真實。
四、劉桔甄主張林瓊梅占有使用劉桔甄所有之系爭土地，劉桔甄
    即得依民法第767條規定請求返還所有物，並排除侵害及預
    防侵害等語，並經聲請傳喚證人吳家全於原法院到場證述屬
    實(原審卷第93頁反面）；林瓊梅則以劉桔甄所有系爭土地
    ，係林瓊梅與夫吳家全共同於88年婚姻關係存續期間，向訴
    外人游式呈承購，由林瓊梅占有使用，為林瓊梅與吳家全所
    共有；93 年間吳家全與之發生婚外情為林瓊梅查獲，吳家
    全為脫產與之通謀虛偽為贈與之意思表示，指示出賣人移轉
    登記予劉桔甄，其贈與之意思表示為無效；為所有權之移轉
    登記亦屬無權處分，侵害林瓊梅權利；且系爭土地自林瓊梅
    與吳家全共同承購，即為林瓊梅與吳家全共同占有，經營停
    車場出租業務，收取租金維生、及清償承購系爭土地之貸款
    ，未曾移轉占有，林瓊梅占有使用系爭土地非無法律上之正
    當權源等語為抗辯；經查：
(一)劉桔甄主張林瓊梅占有、使用系爭土地，係由吳家全使用收
    益，之後才交給林瓊梅管理收益，吳家全已將系爭土地移轉
    登記予劉桔甄，並通知林瓊梅不得再收取租金，應將收取租
    金之權利交由劉桔甄收益，林瓊梅自受通知時起，已失其管
    理收益之權利，自屬無權占有云云；經查證人吳家全於原審
    到場雖證稱：「…當時我有告訴原告系爭土地是我太太在當
    停車場收租金，我跟原告說可以直接去跟車主收租金，我也
    跟被告說，以後租金要讓原告收。…」等語(原審卷第93頁
    背面)，惟已為林瓊梅具狀所否認(原審卷第110頁)；且證人
    吳家全同時亦證稱：「系爭土地一直都在地主名下，剛開始
    十幾年前是我在使用當停車場收租金，後來就由我太太在管
    理使用收租金，系爭土地沒有過戶到我名下過，是直接過戶
    給原告，是地主與原告直接以買賣關係過戶，…因為我工作
    比較忙，我就叫我太太去管理使用收租金當家用。」、「(
    停車場使用收益情形?）從我離開家開始到現在已經五、六
    年了我就不清楚停車場的使用收益。」等語，參酌劉桔甄自
    93年12月7 日為所有權移轉登記之所有權人，就系爭土地未
    曾占有、使用、收益之事實，為劉桔甄所不爭執；由此堪認
    系爭土地之所有權、與占有、使用、收益權分離，為劉桔甄
    所明知，劉桔甄主張林瓊梅為無權占有，自無足取。
(二)按：查封之動產，應移置於該管法院所指定之貯藏所或委託
    妥適之保管人保管之。認為適當時，亦得以債權人為保管人
    ，強制執行法第59條第1項定有明文；此項規定，於不動產
    強制執行程序準用之，同法第113條亦有明文；經查林瓊梅
    聲請假扣押強制執行系爭土地，94年8月12日原執行法院到
    場實施假扣押系爭土地，由執行法院交付予林瓊梅負責保管
    之事實，業據劉桔甄提出執行筆錄在卷(原審卷第20頁)足稽
    ；林瓊梅占有系爭土地之權源，為執行法院依強制執行法第
    113條、第59條第1項之規定，非無法律上之正當權源，其占
    有自非無權占有，核與民法第767條規定所有人對於無權占
    有其所有物，得請求返還之要件，尚有未合；且林瓊梅占有
    使用系爭土地非無正當權源，已如前述，劉桔甄依民法第76
    7條之規定請求林瓊梅返還系爭土地，於法尚非有據。
(三)次按：「數人按其應有部分，對於一物有所有權者，為共有
    人。」、「各共有人對於第三人，得就共有物之全部為本於
    所有權之請求。但回復共有物之請求，僅得為共有人全體之
    利益為之。」民法第817條第1項、第821條分別定有明文；
    所謂「應有部分」係指各共有人對於該所有權在分量上應享
    有之部分；換言之，即各分別共有人行使其權利範圍之比例
    是也。最高法院37年度上字第6703號、28年度上字第2361號
    亦分別著有：「各共有人對於無權占有或侵奪共有物者，請
    求返還共有物之訴，依民法第821條但書之規定，應求為命
    被告向共有人全體返還共有物之判決，其請求僅向自己返還
    者，應將其訴駁回。」、「依民法第821條之規定，各共有
    人對於第三人，得就共有物之全部，為本於所有權之請求，
    此項請求權既非必須由共有人全體共同行使，則以此為標的
    之訴訟，自無由共有人全體共同提起之必要。所謂本於所有
    權之請求權，係指民法第767條所規定之物權的請求權而言
    ，故對於無權占有或侵奪共有物者，請求返還共有物之訴，
    得由共有人中之一人單獨提起，惟依民法第821條但書之規
    定，應求為命被告向共有人全體返還共有物之判決而已。」
    判例意旨，可資參照；本件劉桔甄就系爭土地之所有權應有
    部分為700/4320，尚有應有部分3620/4320之其他共有人，
    劉桔甄請求林瓊梅返還系爭土地，應向共有人全體返還系爭
    土地，僅請求向其返還，依最高法院前揭判例意旨，自應駁
    回其訴，應予敘明。
(四)承(二)所述，林瓊梅就系爭土地之占有、使用、收益非無正
    當之權源，核與民法第179條所為「無法律上之原因而受利
    益，致他人受損害者，應返還其利益。」之規定要件，尚有
    不合，劉桔甄請求林瓊梅返不當得利，即無所據。
(五)綜合上述，劉桔甄依民法第767條、第179條前段之規定，請
    求林瓊梅返還系爭土地所有權應有部分700/4230，及不當得
    利，於法均非有據，不應准許。
五、林瓊梅反訴主張劉桔甄所有系爭土地，係於林瓊梅與訴外人
    吳家全間婚姻關係消滅(法定財產制關係消滅)前5年內受贈
    於吳家全，依民法第1030條之3第1項規定，視為吳家全之婚
    後財產，應列為剩餘財產分配計算，林瓊梅已於96 年3月22
    日訴請准予與吳家全離婚，依同法條第2項之規定，自得請
    求劉桔甄返還不足額172萬8,675元本息云云；經查：
(一)林瓊梅反訴主張劉桔甄所有系爭土地，係於林瓊梅與訴外人
    吳家全間婚姻關係消滅前5年內受贈於吳家全，依民法第103
    0條之3第1項規定，視為吳家全之婚後財產，應列為剩餘財
    產分配，林瓊梅已於96年3月22日訴請准予與吳家全離婚，
    經原法院99年1月21日判決准予林瓊梅與吳家全離婚，並為
    剩餘財產之分配，就劉桔甄所有系爭土地列為吳家全之婚後
    財產，予以追加計算，訴外人吳家全應給付予林瓊梅之剩餘
    財產差額為172萬8,675元確定(林瓊梅上訴本院後又撤回上
    訴而確定，有本院99年度家上字第67號卷足稽)之事實，為
    劉桔甄所不爭執，且有原法院96年度婚字第520號民事判決
    在卷(原審卷第132至135頁)足稽。
(二)按：夫或妻為減少他方對於剩餘財產之分配，而於法定財產
    制關係消滅前五年內處分其婚後財產者，應將該財產追加計
    算，視為現存之婚後財產。但為履行道德上義務所為之相當
    贈與，不在此限。前項情形，分配權利人於義務人不足清償
    其應得之分配額時，得就其不足額，對受領之第三人於其所
    受利益內請求返還。但受領為有償者，以顯不相當對價取得
    者為限，民法第1030條之3第1、2項定有明文；由此項規定
    ，分配權利人得請求第三人返還所受利益，以義務人不足清
    償權利人應得分配額時為要件；查林瓊梅於前揭離婚事件與
    訴外人吳家全之剩餘財產差額為345萬7,350元，林瓊梅得請
    求吳家全給付之剩餘財產差額為172萬8,675元已如前述；惟
    吳家全之婚後財產列入剩餘財產分配者，除系爭土地經鑑價
    結果價值835萬1,101元(扣除土地增值稅後淨值)外，尚有經
    鑑價結果價值3,502,094元(扣除土地增值稅後淨值)之新北
    市樹林區○○○段第548地號、及548-10地號土地應有部分
    均為210/10000及其上第3304建號建物全部即門牌號碼為新
    北市○○區○○街84巷25-3號5 樓房屋( 以上房地所有權由
    吳家全於96年6 月8 日移轉登記予吳寶珠，經林瓊梅訴請塗
    銷，業經原法院97年度訴字第2918號判決勝訴確定在案，有
    該判決在卷足稽、原審卷第186 頁) 之事實，為林瓊梅所不
    爭執，且有前揭原法院96年度婚字第520 號民事判決在卷足
    稽；以吳家全所有價值3,502,094 元之前揭房地，已足清償
    林瓊梅所得請求吳家全應給付剩餘財產差額為172 萬8,675
    元，並無不足清償情事，核與前揭民法第1030條之3 第2 項
    規定，尚有未合；林瓊梅據以請求劉桔甄應給付172 萬8,67
    5 元，於法同屬無據，不應准許。
六、綜上所述，劉桔甄依民法第767條、第179條規定，訴請林瓊
    梅返還系爭土地、及不當得利；林瓊梅反訴請求劉桔甄應給
    付172萬8,675元本息，於法均非有據，不應准許，原法院就
    上揭部分，均為其等敗訴之判決，經核尚無違誤；兩造上訴
    意旨，均仍持陳詞，指摘原法院於上揭部分，各為其等不利
    之判決為不當，求予廢棄，均非有理由，應予以駁回。
七、本件事證已臻明確，兩造其他攻擊、防禦方法，及提出未援
    用之證據，經斟酌後認不影響判決基礎，無逐一論述必要，
    併此敘明。
八、據上論結，本件兩造之上訴，均為無理由，依民事訴訟法第
    449條第1項、第78條之規定，判決如主文。
中    華    民    國    100   年     3    月     8    日
                      民事第五庭
                        審判長法  官  李錦美
                              法  官  鍾任賜
                              法  官  陳博享
正本係照原本作成。
如不服本判決，應於收受送達後20日內向本院提出上訴書狀，其
未表明上訴理由者，應於提出上訴後20日內向本院補提理由書狀
（均須按他造當事人之人數附繕本）上訴時應提出委任律師或具
有律師資格之人之委任狀；委任有律師資格者，另應附具律師資
格證書及釋明委任人與受任人有民事訴訟法第466條之1第1項但
書或第2項（詳附註）所定關係之釋明文書影本。如委任律師提
起上訴者，應一併繳納上訴審裁判費。
中    華    民    國   100    年    3     月    8     日
                              書記官  駱麗君
附註：
民事訴訟法第466條之1（第1項、第2項）：
對於第二審判決上訴，上訴人應委任律師為訴訟代理人。但上訴
人或其他法定代理人具有律師資格者，不在此限。
上訴人之配偶、三親等內之血親、二親等內之姻親，或上訴人為
法人、中央或地方機關時，其所屬專任人員具有律師資格並經法
院認為適當者，亦得為第三審訴訟代理人。